【裁判字號】    95,上訴,2197
【裁判日期】    950913
【裁判案由】    詐欺等
【裁判全文】
臺灣高等法院刑事判決                95年度上訴字第2197號
上  訴  人
即  被  告  戊○○
上列上訴人因詐欺等案件，不服臺灣基隆地方法院95年度訴字第
225號，中華民國95年4月27日第一審判決（起訴案號：臺灣基隆
地方法院檢察署94年度偵緝字第212號），提起上訴，本院判決
如下：
    主  文
上訴駁回。
    事  實
一、戊○○因失業生活無著，於友人告知得以出售帳戶得款，竟
    未經深思，且預見無故將自己金融帳戶提供他人使用，該他
    人極可能以該帳戶作為詐欺取財犯罪之工具，竟仍基於幫助
    他人詐欺取財之未必故意，於民國九十三年六月間某日，在
    基隆市○○路，在其原持有華南商業銀行七堵分行帳戶（00
    0000000000號）、中華郵政苓雅郵局帳戶（055986號）及聯
    邦商銀台北分行帳戶（000000000000號）之存摺、提款卡及
    密碼，以每件銀行帳戶新台幣（下同）一千五百元、郵局帳
    戶二千元之價格，售予不詳姓名年籍之人使用。嗣即有不詳
    姓名人士以如附表所示之詐術，連續使如附表所示之各被害
    人陷於錯誤，分別於附表所示時地，於自動櫃員機依指示操
    作或郵局匯款，致渠等如附表所示帳戶內之款項，分別匯入
    或轉入戊○○前開郵局及銀行帳戶內，旋即遭不明人士將匯
    入款項提領一空。嗣經各被害人發覺帳戶內存款遭提領，經
    報警循線查獲。
二、案經台北市政府警察局大安分局報請臺灣基隆地方法院檢察
    署檢察官偵查起訴。
    理      由
一、按被告合法傳喚，無正當之理由不到庭者，得不待其陳述，
    逕行判決，刑事訴訟法第三百七十一條定有明文。本件被告
    經合法傳喚，應予九十五年八月三十日下午二時三十分到庭
    審理，該傳票業於九十五年七月十日寄存送達予被告住所，
    有送達證書乙紙在卷可稽。被告無正當理由不到庭，爰不待
    其陳述，逕行判決，先此敘明。
二、上開事實業經被告於警、偵訊及原審調查、審理中坦承出售
    帳戶之事實不諱，核與如附表所示各被害人丙○○、丁○○
    、甲○○、乙○○於警詢指訴被詐騙後之款項匯入被告帳戶
    情節相符，並有如附表所示被告上開帳戶之開戶基本資料、
    往來明細、歷史交易清單、各被害人自動櫃員機交易明細表
    影本等資料在卷可稽，足認被告之自白與事實相符，應堪採
    信。
三、按金融帳戶為個人之理財工具，一般民眾皆可自由申請開設
    金融帳戶，並無任何特殊之限制，且得同時在不同金融機構
    申請多數存款帳戶使用，又其僅為存提款之用，本身要無何
    經濟價值，而得為質借或抵押之用。另衡諸一般常情，金融
    存摺亦事關個人財產權益之保障，其專有性甚高，除非本人
    或與本人親密關係者，難認有何理由可自由流通使用該存摺
    ，一般人均有妥為保管及防止他人任意使用之認識，且該等
    專有物品如落入不明人士手中，而未加以闡明正常用途，極
    易被利用為與財產有關之犯罪工具，此為吾人依一般生活認
    知所易於體察之常識，而有犯罪意圖者，非有正當理由，竟
    徵求他人提供帳戶，客觀上可預見其目的，係供為某筆資金
    之存入，後再行領出之用，且該筆資金之存入及提領過程係
    有意隱瞞其流程及行為人身分曝光之用意，一般人本於一般
    認知能力均易於瞭解（最高法院九十三年度臺上字第三一號
    判決意旨參照）。且邇來以電話、手機簡訊等通知中獎、刮
    刮樂、退費、退稅或佯稱金融卡遭冒用須更改資料等類似之
    不法詐騙份子，為掩飾其等不法行徑以避免執法人員循線查
    緝，經常利用他人存款帳戶、提款卡暨密碼，以確保犯罪所
    得免遭查獲，類此案件在社會上層出不窮，亦屢經報章雜誌
    及其他新聞媒體再三披露，故避免此等專屬性甚高之物品被
    不明人士利用為與財產有關之犯罪工具，亦為一般生活認知
    所應有之認識。且一般人對自己之金融機構帳戶所用之存摺
    、提款卡、密碼及印鑑，均妥為保管，恐被他人得知帳號或
    密碼後，有被冒領、或其他非法使用之虞。而本案被告竟以
    自有之帳戶售予他人使用，衡之常情，被告當有預見其帳戶
    資料供借用，應係用來作為犯罪之用，竟猶仍出售供用，則
    持有者將該帳戶用來供自己或他人作為詐欺取財之用，亦為
    被告所容忍及允許，亦即不違反被告之本意。
四、又本案單憑被害人所述情節，固無法證明實施詐欺手法者即
    係被告本人，惟被害人之金錢均係被轉帳進入被告提供他人
    之銀行帳戶，顯見向被害人施以詐術之歹徒，即係利用該帳
    戶作為詐財之工具。而刑法上之故意，非僅指直接故意，尚
    包含間接故意（未必故意）。所謂之間接故意係指行為人對
    於構成犯罪事實，預見其發生而其發生並不違反其本意者而
    言，刑法第十三條第二項定有明文。且幫助犯之成立以行為
    人主觀上認識被幫助者正欲從事犯罪或係正在從事犯罪，且
    該犯罪有既遂之可能，而其行為足以幫助他人實現構成要件
    者，即具有幫助故意，並不以行為人確知被幫助者係犯何罪
    名為必要（仍需在幫助犯罪之共同認識範圍內）。至於行為
    人在正犯實施犯罪前為幫助行為者，則構成事前幫助犯。被
    告將其所有之帳戶資料無正當理由，提供予他人使用，就該
    實施詐欺行為人嗣後將被告提供之帳戶供詐欺取財所得之用
    ，顯不違反被告本意，被告自有幫助詐欺取財之未必故意。
    本件事證明確，被告幫助詐欺取財之犯行堪可認定，應依法
    論科。
五、按行為後法律有變更者，適用行為時之法律。但行為後之法
    律有利於行為人者，適用最有利於行為人之法律，刑法第二
    條第一項定有明文。又刑法業已於九十四年二月二日修正，
    九十五年七月一日施行。修正前刑法第四十一條第一項前段
    規定：「犯最重本刑為五年以下有期徒刑以下之刑之罪，而
    受六個月以下有期徒刑或拘役之宣告，因身體、教育、職業
    、家庭之關係或其他正當事由，執行顯有困難者，得以一元
    以上三元以下折算一日，易科罰金」，被告行為時之易科罰
    金折算標準，修正前罰金罰鍰提高標準條例第二條前段（現
    已刪除）規定，就其原定數額提高為一百倍折算一日，則
    本件受刑人行為時之易科罰金折算標準，應以銀元三百元折
    算一日，經折算為新臺幣後，應以新臺幣九百元折算為一日
    。惟九十五年七月一日修正公布施行之刑法第四十一條第一
    項前段則規定：「犯最重本刑為五年以下有期徒刑以下之刑
    之罪，而受六個月以下有期徒刑或拘役之宣告者，得以新臺
    幣一千元、二千元或三千元折算一日，易科罰金。」比較修
    正前後之易科罰金折算標準，以修正前之規定，較有利於受
    刑人，則應依刑法第二條第一項前段，適用修正前刑法第四
    十一條第一項前段規定，定其折算標準。原審因認被告犯行
    明確，依刑法第三十條第一項、第二項、第三百三十九條第
    一項、修正前刑法第四十一條第一項前段、罰金罰鍰提高標
    準條例第一條前段、廢止前第二條論罪，並說明檢察官於原
    審變更起訴法條僅論被告為刑法第三十條第一項及第三百四
    十條之幫助常業詐欺犯，然依從犯從屬於正犯之從屬性，正
    犯未獲，尚無從証明被告所幫助者為同一人或集團，亦或該
    正犯確為常業詐欺犯，是幫助常業詐欺部分起訴法條應予變
    更。並爰審酌被告品行、智識，提供帳戶資料供人使用，致
    使詐騙行為人獲取犯罪所得並逃避追緝，及被害人所受詐騙
    損害，惟犯後供承不諱及態度良好等一切情狀，量處被告有
    期徒刑三月，如易科罰金以三百元折算一日。核原審認事用
    法均無違誤，量刑亦頗適當。被告上訴，上訴人未具體陳明
    上訴理由，亦未到庭陳述，上訴自無理由，應予駇回。
六、據上論斷，應依刑事訴訟法第三百六十八條、第三百七十一
    條，判決如主文。
本案經檢察官陳明光到庭執行職務。
中    華    民    國    95    年    9     月    13    日
                  刑事第五庭審判長法  官  吳  敦
                                  法  官  吳啟民
                                  法  官  陳世宗
以上正本證明與原本無異。
檢察官如不服本判決，應於收受送達後十日內向本院提出上訴書
狀，其未敘述上訴之理由者並得於提起上訴後十日內向本院補提
理由書（均須按他造當事人之人數附繕本）。被告不得上訴。
                                  書記官  丁淑蘭
中    華    民    國    95    年    9     月    13    日
中華民國刑法第339條
（普通詐欺罪）
意圖為自己或第三人不法之所有，以詐術使人將本人或第三人之
物交付者，處5年以下有期徒刑、拘役或科或併科1千元以下罰金
。
以前項方法得財產上不法之利益或使第三人得之者，亦同。
前二項之未遂犯罰之。
中華民國刑法第340條
以犯前條之罪為常業者，處一年以上七年以下有期徒刑，得併科
5000元以下罰金。
附表：
┌──┬───┬────┬──────┬────────┐
│編號│匯  款│ 被害人 │  詐騙方式  │    證  據      │
│    │時  間│        │            │                │
│    │  及  │        │            │                │
│    │地  點│        │            │                │
├──┼───┼────┼──────┼────────┤
│ 1  │93年6 │ 丙○○ │犯嫌以電話簡│1.被告自白      │
│    │月4日 │        │訊，使被害人│2.被害人指訴    │
│    │上午某│        │陷於錯誤，匯│3.郵局帳戶開戶資│
│    │時    │        │款75000元入 │  料影本一紙    │
│    ├───┤        │被告苓雅郵局│4.郵局客戶歷史  │
│    │不詳地│        │000000000000│  交易清單1件   │
│    │點    │        │帳戶        │                │
├──┼───┼────┼──────┼────────┤
│ 2  │93年6 │ 丁○○ │犯嫌以被害人│1.被告自白      │
│    │月4日 │        │信用卡遭盜刷│2.被害人指訴    │
│    │中午12│        │為由，使被害│3.郵局帳戶開戶資│
│    │時許  │        │人陷於錯誤，│  料影本一紙    │
│    │      │        │以提款卡匯款│4.郵局客戶歷史交│
│    │      │        │2001元入被告│  易清單1件     │
│    ├───┤        │苓雅郵局0041│                │
│    │朴子郵│        │00000000帳戶│                │
│    │局提款│        │            │                │
│    │機    │        │            │                │
├──┼───┼────┼──────┼────────┤
│ 3  │93年6 │ 甲○○ │犯嫌以被害人│1.被告自白      │
│    │月6日 │        │之信用卡遭冒│2.被害人指訴    │
│    │下午5 │        │用為由，使被│3.華南銀行帳戶開│
│    │時12分│        │害人陷於錯誤│  戶資料影本一紙│
│    │      │        │匯款7998元至│4.土地銀行自動櫃│
│    │      │        │被告華南商業│  員機交易明細表│
│    ├───┤        │銀行七堵分行│  正本1紙       │
│    │嘉義市│        │000000000000│5.華南商業銀行存│
│    │聖馬爾│        │帳戶        │  款往來明細表影│
│    │定醫院│        │            │  本1份         │
│    │櫃員機│        │            │                │
├──┼───┼────┼──────┼────────┤
│ 4  │93年6 │ 乙○○ │犯嫌以被害人│1.被告自白      │
│    │月6日 │        │信用卡遭盜刷│2.被害人指訴    │
│    │下午5 │        │為由，使被害│3.聯邦銀行帳戶開│
│    │時41分│        │人陷於錯誤以│  戶資料、活期儲│
│    │      │        │金融卡匯款27│  蓄存款印鑑卡影│
│    │      │        │000元至被告 │  本各一紙      │
│    │      │        │華南銀行七堵│4.華南銀行帳戶開│
│    │      │        │分行00000000│  戶資料影本一紙│
│    │      │        │2892號帳戶，│5.自動付款機交易│
│    ├───┤        │後犯嫌又將該│  明細表原本1紙 │
│    │嘉義縣│        │筆匯款轉至被│6.華南銀行存款往│
│    │新港鄉│        │告聯邦銀行00│  來明細表影本1 │
│    │月眉村│        │0000000000帳│  份            │
│    │月眉農│        │戶          │7.華南銀行跨行AT│
│    │會提款│        │            │  M轉帳明細表影 │
│    │機    │        │            │  本1份         │
│    │      │        │            │8.聯邦銀行存摺存│
│    │      │        │            │  款明細分類帳影│
│    │      │        │            │  本1份         │
└──┴───┴────┴──────┴────────┘


司法院資訊處製作；財團法人民間司法改革基金會備份。
